最高法院刑事判決　　　　　　九十四年度台上字第四六九五號
　　上　訴　人　甲○○
　　　　　　　　　　　　號
　　　　　　　　乙○○
　　　　　　　　　　　　仔厝1.
　　共　　　同
　　選任辯護人　趙建和律師
　　　　　　　　陳德峰律師
　　　　　　　　張運才律師
上列上訴人等因常業重利案件，不服台灣高等法院中華民國九十
一年十一月十九日第二審判決（九十一年度上訴字第三九三號，
起訴案號：台灣板橋地方法院檢察署八十九年度偵字第五一五一
號），提起上訴，本院判決如下：
    主  文
原判決撤銷，發回台灣高等法院。
　　理　由
本件原判決認定：上訴人甲○○於民國七十二年九月二十日，以
其配偶林小惠之名義在台北縣中和市○○路八十一號一樓經營「
大將當舖」，竟與其所僱用之員工即上訴人乙○○共同基於常業
重利之犯意聯絡，自八十八年四月間某日起至八十九年三月六日
十八時許止，在「大將當舖」內共同不按當舖業收當物品利率月
息九分得加收棧租費及保險費四厘五共計九分四厘五之規定，改
以月息十七至十八分（折合年息即為百分之二百零四至二百十六
）或每借款新台幣（下同）七十萬元，十天為一期，每期收取利
息七萬元（折合年息即為百分之三百六十以上）之方式，乘王建
成、馬健飛等不特定之人急需用錢之急迫、輕率、無經驗之際，
貸予金錢，並要求王建成、馬健飛等開立支票為質，或以王建成
所有位於台北縣三峽鎮○○路三○三巷一弄五號之建物及土地、
其妻林美賢所有位於同鎮○○路十六巷二號五樓之建物及土地設
定抵押權予林永茂（甲○○之小舅子），或以王建成上開復興路
三○三巷一弄五號所有建物及土地所有權狀、行車執照及車牌號
碼Ｆ九－二二二二之ＢＭＷ自用小客車一輛為質，而取得與原本
顯不相當之重利，並均以此為業，賴以維生。嗣因王建成無力繳
付上開高額利息，甲○○即要求王建成將上開大勇路十六巷二號
五樓之房地賣予王金城及將復興路三○三巷一弄五號之房地過戶
予乙○○，並將上開自用小客車予以變賣，以資抵償王建成所借
之款項。嗣於八十九年三月六日十八時許，為警持搜索票前往「
大將當舖」執行搜索而查獲等情。因而撤銷第一審之判決，改判
仍論處上訴人等共同以乘他人急迫貸以金錢，而取得與原本顯不
相當之重利為常業罪刑，固非無見。
惟查：(一)、有罪之判決書應記載事實，刑事訴訟法第三百零八條
後段定有明文。且此所謂之事實，凡於適用法令有關之事項，均
須詳為記載，始足為適用法律之基礎。原判決認定上訴人等以貸
放金錢予王建成、馬健飛，而收取與原本顯不相當之重利為常業
，然其事實欄就上訴人等貸放予王建成、馬健飛之本金及收取之
利息額數各為若干？俱未認定記載，已難資為適用法令之依據。
又刑法重利罪，須乘他人急迫、輕率或無經驗，貸以金錢或其他
物品，而取得與原本顯不相當之重利者，始能構成。且重利罪不
罰未遂犯，必須事實上業已得利，始有「取得」之可言。原判決
認上訴人等以金錢貸放王建成而收取月息十七至十八分與原本顯
不相當之重利，係以王建成簽發交付上訴人等用以清償所借本息
之華南銀行三峽分行支票存根聯三十二張，其上所載票面金額計
有三百六十一萬六千五百元，顯高出總借貸金額甚多，為其主要
論據（見原判決第十八頁第三至十一行）。惟原判決既謂「被害
人王建成業經台北市票（據）交（換）所於八十八年七月三十日
以台公字第○○七二號公告為拒絕往來戶，致其自八十八年八月
一日以後所簽發之支票無提示紀錄，此有華南商業銀行三峽分行
，九十年九月十一日華峽存字第一一四號函一紙在卷」（見原判
決第十六頁第九至十二行），顯見王建成之支票存款帳戶於八十
八年七月三十日經列為拒絕往來戶後，其簽發交付予上訴人等之
支票其中編號0000000、0000000、000000
0、0000000、0000000、0000000、00
00000、0000000、0000000、000000
0部分（見偵查卷第二三頁、第二五頁）即無從提示付款，則上
訴人等實際取得業經付款之利息及無從提示兌現之金額各為若干
？何以該經拒絕往來之支票金額亦屬上訴人等業已取得與原本顯
不相當之重利？原判決亦悉未說明論列，理由自嫌欠備。再者，
卷附三十二紙支票存根聯「受款人」欄，或載為「莊先生」，或
載為「莊振山」（見偵查卷第二三至二二五頁），該「莊先生」
或「莊振山」是否即為甲○○？非無疑竇；且原審審判筆錄僅籠
統記載「對本案全部卷證有何意見？（提示全部卷證）」（見原
審卷第二八○頁），而未逐一就上開支票存根聯「受款人」欄之
記載予上訴人等辯明而為釐清，踐行之訴訟程序，亦有可議。(二)
、原判決雖採王建成在原審改稱：其向上訴人等借款之利息，利
率為月息十七至十八分云云，資為不利上訴人等之論證。惟依原
判決理由欄之敘述，王建成就上訴人等收取之利率，警詢時係稱
月息六十分（見原判決第七頁第二至三行），偵查中供稱十天算
一期、一期二十分（見原判決第七頁末四行），在第一審仍稱十
天付一次，利息二十分（見原判決第八頁末二行）；而十天利率
二十分，即為月息六十分。則依原判決上開說明，王建成於警詢
、偵查及第一審中就其向上訴人等借款利率所為之供述，似無前
後不一之情形。乃原判決又遽以王建成「九十一年九月十三日於
本院（原審）稱：在警局時，因為有被被告（上訴人）打，所以
在警察局講的利息比較高，伊跟警察說利息是二十分，……之前
曾說一次付利息五十六萬元，是利息滾利息，利息加起來全部算
。伊前後所講利息不合，是因甲○○叫伊幫他說話。利息是月息
十七分至十八分」云云（見原判決第九頁末九行），即謂王建成
在原審改稱借款利率是月息十七分至十八分，為可採納（見原判
決第十八頁第八至第十一行），其前後理由論述，顯屬不相適合
，亦有判決理由矛盾之可議。(三)、有罪判決書，應記載對於被告
有利之證據不採納之理由，如漏未記載，即有判決不備理由之違
背法令，刑事訴訟法第三百十條第二款、第三百七十九條第十四
款前段規定甚明。原判決理由中說明「證人鄭桂武於九十一年四
月十二日於本院（原審）中稱：有介紹王建成向甲○○借八十萬
元，提供房子做擔保，借八十萬元的手續伊沒有參與，談的利息
是三分，後來他們有沒有變，伊不知道」（見原判決第十一頁第
十一至十三行），鄭桂武上開在原審所述王建成向甲○○借款時
，約定利息三分之證詞，就上訴人等辯稱未向王建成收取與原本
顯不相當之重利一節，即屬有利之證據，原判決雖於理由二之(六)
中詳加臚列上開證言內容，惟未說明上開證據如何不足採納之理
由，又難謂無判決不載理由之違法。以上或為上訴意旨所指摘，
或為本院得依職權調查之事項，應認有發回更審之原因。
據上論結，應依刑事訴訟法第三百九十七條、第四百零一條，判
決如主文。
中　　華　　民　　國　九十四　年　　八　　月　二十五　日
                      最高法院刑事第十二庭
                          審判長法官  謝　俊　雄
                                法官  陳　世　雄
                                法官  蘇　振　堂
                                法官  吳　信　銘
                                法官  徐　文　亮
      本件正本證明與原本無異
                                      書  記  官
中　　華　　民　　國　九十四　年　　八　　月　三十一　日
                                                Ａ
